臺灣宜蘭地方法院民事判決　　　　　　　 96年度訴字第236號
原　　　告　第一商業銀行股份有限公司
法定代理人　乙○○
訴訟代理人　甲○○
被　　　告　丁○○
　　　　　　丙○○
上列當事人間塗銷所有權移轉登記等事件，本院於民國96年10月
18日言詞辯論終結，判決如下：
    主  文
確認丁○○、丙○○於民國九十四年二月十六日就坐落宜蘭縣羅
東鎮○○段五四之五○地號土地（權利範圍全部），及宜蘭縣羅
東鎮○○段一○五六建號建物（門牌號碼宜蘭縣羅東鎮○○路○
段二八一巷二九號，權利範圍全部）所為之買賣關係不存在。
被告丙○○應就宜蘭縣羅東鎮○○段五四之五○地號土地（權利
範圍全部），及宜蘭縣羅東鎮○○段一○五六建號建物（門牌號
碼宜蘭縣羅東鎮○○路○段二八一巷二九號，權利範圍全部），
經宜蘭縣羅東地政事務所以九四年羅登字第三四六七○號為收件
字號，於民國九十四年三月二日以買賣為登記原因所為之所有權
移轉登記予以塗銷。
訴訟費用新台幣壹萬零玖佰元由被告負擔。
    事實及理由
壹、程序方面：
    按確認法律關係之訴，非原告有即受確認判決之法律上利益
    者，不得提起之，民事訴訟法第247 條第1 項定有明文。所
    謂即受確認判決之法律上利益，係指因法律關係或證書真偽
    或為法律關係基礎事實之存否不明確，原告主觀認為其法律
    上地位有不安之危險存在，而此項危險得以對於被告之確認
    判決除去者而言。經查本件原告以被告丁○○與丙○○間就
    被告丁○○所有、坐落於宜蘭縣羅東鎮○○段54之50地號土
    地及其上同段1056建號之建物（以下簡稱系爭房地）所成立
    之買賣關係，因通謀虛偽意思表示而不存在，請求確認被告
    間就系爭房地之買賣關係不存在，被告則加以否認，顯見原
    告對於被告間就系爭房地之買賣關係是否存在有主觀之不明
    確，足致原告有受侵害之危險，而此危險於本院認原告之主
    張為有理由時，並得以對於被告之確認判決加以除去，揆諸
    首揭說明，原告自有即受本件確認判決之法律上利益，是原
    告提起本件確認之訴要屬合法，應予准許。
貳、實體方面：
一、原告起訴主張：訴外人張瑞榮即太亞工程行於民國93年6 月
    1日邀同被告丁○○為連帶保證人，向原告借貸新臺幣（ 下
    同）140萬元及60萬元，約定借款期間均自93年6 月1日起至
    94年6月1日止，約定利息依原告公告之基準利率加年利率
    3.9%按月計付，到期將本金一併清償。詎訴外人張瑞榮僅還
    本繳息至94年2月1日，且本金已屆清償期，尚積欠原告本金
    100 萬元及應付之利息、違約金，經原告對訴外人張瑞榮及
    被告丁○○強制執行無結果，並取得債權憑證。未料被告丁
    ○○嗣於94年3月2日以買賣為原因將系爭房地移轉登記與其
    妻被告丙○○，被告間就系爭房地所為之買賣行為，應係通
    謀虛偽之意思表示，以圖逃避對伊之保證債務，依民法第87
    條之規定，被告間出於通謀虛偽意思表示所成立之買賣契約
    應屬無效。則被告間依無效之意思表示所為之物權移轉登記
    ，自應予以塗銷並以回復原狀，且原告為被告丁○○之債權
    人，被告丁○○竟怠於行使回復原狀權利，爰依民法第 242
    條之規定，行使代位權，請求被告丙○○塗銷所有權登記，
    回復為被告丁○○所有等語，並聲明如主文第1、2項所示。
二、被告丁○○則以：買賣是真的，因為被告丙○○向伊索討生
    活費及子女教育費，伊遂將系爭房地過戶與被告丙○○為抵
    償，並非通謀虛偽意思表示；被告丙○○則以：系爭房屋係
    伊於20年幾年前購買的，91年間為享有第 1次購屋之貸款優
    惠利率，始暫時移轉至被告丁○○名下。91年至93年間因被
    告丁○○在外債務增加，均由伊為其清償債務，且家中之日
    常生活費用、子女教育費用均由伊幫被告丁○○支出，故被
    告丁○○同意由伊出賣伊之系爭房地以支應，非通謀虛偽意
    思表示等語資為抗辯。並均答辯聲明：原告之訴駁回。
三、原告主張，訴外人張瑞榮即太亞工程行於93年6月1日邀同被
    告丁○○為連帶保證人，向原告借貸 140萬元及60萬元，約
    定借款期間均自93年6月1日起至94年6月1日止，約定利息依
    原告公告之基準利率加年利率3.9%按月計付，到期將本金一
    併清償。詎訴外人張瑞榮僅還本繳息至94年2月1日，且本金
    已屆清償期，尚積欠原告本金 100萬元及應付之利息、違約
    金，經原告對訴外人張瑞榮及被告丁○○強制執行無結果，
    並取得債權憑證。又被告丁○○嗣於94年3月2日以買賣為原
    因，將系爭房地移轉登記與其妻被告丙○○之事實，業據原
    告提出借據、本院94年度執壬字第4028號債權憑證、土地及
    建物登記謄本為證，且為被告所不爭執，堪認為真實。原告
    復主張被告間就系爭房地之買賣行為為通謀虛偽之意思表示
    ，為被告所否認，並以前詞抗辯。經查：
（一）系爭房地於被告間並未訂立書面契約，且被告丙○○並無
      實際交付買賣價金與被告丁○○之事實，為被告丙○○所
      自承（見本院卷第44頁）。被告 2人雖辯稱本件房地買賣
      之總價為 250萬元，被告丁○○出賣系爭房地係為支付被
      告丙○○日常生活費用及小孩教育費，惟被告間皆未就日
      常生活費用及小孩教育費如何分攤及支付情節提出說明，
      亦未提出單據以實其說已啟人疑竇；且被告丁○○亦自承
      ，被告丙○○每年向其索討之生活費及子女教育費約 2、
      30萬元，2年時間約5、60萬元，而房地價值約2、300萬元
      等語，則被告丁○○對被告丙○○縱有生活費及子女教育
      費之債務，充其量僅有 5、60萬元，如何以約定買賣價金
      為250萬元或房地價值為 2、300萬元相抵償？更況，有關
      夫妻家庭生活費用之分擔，原則上係由夫妻各依其經濟能
      力、家事勞動或其他情事分擔之（民法第1003條之1 參照
      ），縱往年全賴被告丙○○支應家庭生活費用，亦未必存
      有被告丙○○對丁○○之家庭生活費用之給付請求權，故
      是否可據此即認被告丙○○係以代替被告丁○○墊付上開
      費用，作為支付購買系爭房地買賣價金債務之一部，自非
      無疑。
（二）復依被告間包括系爭房地及同段53之11、53之7、53之84
      、53之86地號土地建築改良物買賣所有權移轉契約書之記
      載，所約定之買賣價款總額記載為1,357,629 元，有宜蘭
      縣羅東地政事務所以96年8月28日羅地登（17）字第09600
      08949號函所附之土地建築改良物買賣所有權移轉契約書1
      紙在卷可參，則被告間對於系爭房地買賣價金所約定之數
      額，與登記之總額顯然不符，且質之被告丙○○，其辯稱
      ：代書應該是依照土地增值稅加以核算，因為伊告訴代書
      儘量幫伊把稅金弄到最低，伊的意思是系爭房地還給伊，
      不是賣給伊，代書卻把它辦成買賣等語，益見被告間顯無
      買賣之真意存在。
（三）又依被告丙○○與丁○○所辯：移轉所有權目的在由被告
      丙○○出賣後支付被告丁○○之生活費用等語。然系爭房
      地既登記為被告丁○○所有，被告丁○○當得以自行處分
      之，何以需大費周章就系爭房地訂立買賣契約，並至地政
      事務所辦理所有權移轉登記，再由被告丙○○將系爭房地
      出售，且房地之買賣，尚須繳納土地增值稅及房屋契稅，
      彼等就此所辯顯有違常情，實難以採信。
（四）至被告丙○○辯稱：系爭房地原即為其所有，當初係為順
      利辦理轉貸至利息較低之銀行，始將系爭房地過戶登記至
      被告丁○○之名下，此次所有權之移轉，僅係將所有權回
      復登記至被告丙○○名下乙節，如所辯屬實，更見被告雙
      方根本無買賣系爭房地之真意。基上可知，被告丙○○明
      知被告丁○○積欠許多債務，彼等應確係為避免被告丁○
      ○債權人之追償致系爭房地遭拍賣，而將系爭房地所有權
      移轉登記與被告丙○○，彼等間實無買賣系爭房地之真意
      ，而係通謀虛偽之意思表示。至被告丙○○自稱其為實際
      繳交房貸利息之人乙節，無論繳息之人是被告丙○○或丁
      ○○，其目的應在免系爭房地因此而遭聲請拍賣，按月繳
      付利息亦屬必然，故自無礙本件被告間實無買賣系爭房地
      真意之認定。
四、綜上，本件被告間就系爭房地所為之買賣既係出於通謀虛偽
    意思表示而為，依民法第87條第1 項前段規定，該意思表示
    無效，是被告間就系爭房地所為之買賣應屬無效，又被告間
    依無效之意思表示所為之物權移轉登記，自應予以塗銷並回
    復原狀。且原告為被告丁○○之債權人，被告丁○○竟怠於
    行使回復原狀權利，則原告依民法第242條及民法第767條規
    定，代位行使基於所有權作用之妨害除去請求權，請求被告
    丙○○塗銷所有權登記，回復為被告丁○○所有，應屬有據
    。從而，原告訴請確認被告間就系爭房地所為之買賣關係不
    存在，並請求被告被告就系爭土地以買賣為登記原因之所有
    權移轉登記應予塗銷，為有理由，應予准許。
五、因本案事證已臻明確，兩造其餘主張陳述及所提之證據，均
    無庸再予審酌，附此敘明。
參、訴訟費用負擔之依據：第78條。
中　　華　　民　　國　　96　　年　　10　　月　　31　　日
                  臺灣宜蘭地方法院民事庭
                      法　官　郭淑珍
正本與原本無異。
如對本判決上訴，須於判決送達後20日內提出上訴狀 (須附繕本
)。
中　　華　　民　　國　　96　　年　　11　　月　　1 　　日
                      書記官  藍友隆
